【裁判字號】    94,重訴,139
【裁判日期】    950127
【裁判案由】    返還所有物
【裁判全文】
臺灣臺南地方法院民事判決             94年度重訴字第139號
原      告  台南縣政府
法定代理人  乙○○
原      告  國立台南大學（即台南縣政府之承當訴訟人）
法定代理人  黃政傑
共      同
訴訟代理人  黃紹文律師
            黃溫信律師
            徐美玉律師
被      告  甲○○○
上列當事人間請求返還所有物事件，經本院於民國95年1月13日
言詞辯論終結，判決如下：
    主    文
被告應將坐落臺南縣七股鄉○○段六九之七地號土地上，如附圖
所示編號Ａ、Ｂ、Ｃ部分，面積分別為八八四一點四六平方公尺
、六六八六點一八平方公尺、六三三八點九三平方公尺之魚塭、
貨櫃屋、鐵木造平房等占用物拆除（塭堤拆除、池水排乾、養殖
器具及養殖物移除），並將土地返還原告國立台南大學。
被告應給付原告台南縣政府新臺幣肆拾伍萬參仟柒佰參拾壹元，
及自民國九十四年六月十五日起至清償日止，按週年利率百分之
五計算之利息。
訴訟費用由被告負擔。
    事 實 及 理 由
壹、程序方面：
一、按訴訟繫屬中為訴訟標的之法律關係，雖移轉於第三人，於
    訴訟無影響。但第三人如經兩造同意，得聲請代當事人承當
    訴訟。前項但書情形，僅他造不同意者，移轉之當事人或第
    三人得聲請法院以裁定許第三人承當訴訟，民事訴訟法第24
    5條第1項、第2項分別定有明文。查本件被告所占用之坐落
    臺南縣七股鄉○○段69之7地號土地（下稱系爭土地），原
    係由原告台南縣政府所管理，該地號土地因設立學校需要之
    故，而無償撥與國立台南大學，並已於訴訟繫屬後之民國94
    年8月11日將該筆土地之管理機關變更登記為國立台南大學
    ，有土地登記第二類謄本及臺南縣佳里地政事務所網路申領
    異動清冊各1紙在卷可參，則本件請求返還所有物訴訟標的
    之法律關係顯已移轉於國立台南大學，國立台南大學並具狀
    聲請就此部分代原告台南縣政府承當訴訟，即無不合。
二、再按訴狀送達後，原告不得將原訴變更或追加，但擴張或減
    縮應受判決事項之聲明者，不在此限；又不變更訴訟標的，
    而補充或更正事實上或法律上之陳述者，非為訴之變或追加
    ，民事訴訟法第255條第1項第3款、第256條分別定有明文。
    本件原告起訴時原請求1.被告應將坐落台南縣七股鄉○○段
    69之7地號土地上，如附圖所示編號A、B、C，面積21823平
    方公尺之魚塭等占用物拆除（塭堤拆除、池水排乾、養殖工
    作物、器具及養殖物移除），將土地返還原告台南縣政府；
    2.被告應給付原告台南縣政府新台幣（下同）905,655元及
    法定遲延利息。嗣於本院勘驗現場，並囑託台南縣佳里地政
    事務所測量繪製土地複丈成果圖後，乃更正其訴之聲明為如
    主文第1、2項所示，核原告就前述聲明1.所為變更，係就請
    求被告應拆除之標的範圍予以特定，此於返還土地案件，因
    未經地政人員測量，未能確定拆除之標的，乃多於測量後始
    就確定之拆除標的加以補充，故其訴訟標並未變更，僅就拆
    除之標的為事實上補充，核屬民事訴訟法第256條規定，非
    屬訴之變更或追加；至原告就前述聲明2.所為變更，乃係就
    相當於不當得利之金額分別予以減縮，核屬減縮應受判決事
    項之聲明，核與前揭規定相符，應予准許。
貳、實體方面：
一、本件原告起訴主張：
（一）臺南縣七股鄉○○段69之7（係由原同段69地號分割而出
      ）係屬河川新生地，於80年1月3日辦理第一次登記，登記
      所有權人為台南縣，原告台南縣政府則為系爭土地之管理
      機關，嗣系爭土地已於訴訟繫屬後之94年8月11日變更管
      理機關為國立台南大學。被告未經原告同意，擅自在系爭
      土地如附圖所示編號A、B、C部分圍築土堤，設置魚塭，
      於魚塭池內從事鹽水養殖，同時為從事養殖，並在如附圖
      所示D部分土地上搭蓋違章建物，嚴重侵害原告之權益。
      原告為維護公益，於85年5月間進行土地清查，被告於85
      年5月30日簽立確認書，確認其確在系爭土地內占用如附
      圖所示之土地，從事漁塭之經營養殖。原告雖多次要求被
      告自行拆除違法占用之魚塭及貨櫃屋、鐵、木造平房等地
      上物，將土地返還予原告，但被告均未處理，亦未自行拆
      除占用物並返還土地。
（二）查本件被告占有系爭土地如附圖所示土地從事魚塭養殖，
      並未經原告同意，故其占有無法律上之權源，為無權占有
      。又系爭土地雖登記為台南縣所有，但原告國立台南大學
      為管理機關，依最高法院51年台上字第2680號判例之見解
      ，自得本於使用管理行使所有權人之權利，依民法第767
      條之規定，請求被告將占用物拆除，將土地返還原告國立
      台南大學。又按無法律上之原因而受利益，致他人受有損
      害者，應返還其利益，民法第179條定有明文。又被告無
      權占用系爭土地從事魚塭養殖，顯無法律上之原因而受有
      利益，致原告台南縣政府無法管理使用系爭土地如附圖所
      示土地，受有相當於租金之損害，原告台南縣政府自得依
      不當得利之請求權基礎請求返還利益。
（三）系爭土地之公告地價每平方公尺為83元，參酌土地法第7
      條第1項、平均地權條例第16條及同條例施行細則第21條
      之規範意旨，以年租金為公告地價之百分之5計算，其相
      當於租金之不當得利，計算如下：被告占用面積為21866.
      57平方公尺，每平方尺之公告地價為83元，則每年所受之
      損害金額為90,746元（計算式：21866.57×83×0.05＝90
      ,746，元以下四捨五入），被告占用迄今超過5年，原告
      台南縣政府自得請求5年相當於租金之損害金額453,731元
      （計算式：21866.57×83×0.05×5＝453,731，元以下四
      捨五入）。
（四）並聲明：如主文所示。
二、被告則以：被告在系爭土地上從事養殖已有數十年，原告如
    要收回系爭土地，應給與其適當之補償等語，資為抗辯。並
    聲明：原告之訴駁回。
三、查原告主張系爭土地為台南縣所有，原告台南縣政府為管理
    機關，嗣系爭土地因設立學校需用之故，無償撥與國立台南
    大學，並已於訴訟繫屬後之94年8月11日將該筆土地之管理
    機關變更登記為國立台南大學。惟被告未經原告之同意，即
    擅自在系爭土地如附圖所示編號A、B、C部分圍築土堤，設
    置魚塭，於魚塭池內從事鹽水養殖，並在如附圖所示D部分
    搭蓋違章建物，現系爭土地如附圖所示土地仍遭被告占使用
    ，占用面積合計為21866.57平方公尺（計算式：編號A部分8
    841.46平方公尺＋編號B部分6686.18平方公尺＋編號C部分6
    338.93平方公尺＝21866.57平方公尺，另編號D部分貨櫃屋
    、鐵、木造平房係設置於編號B部分土地上，自不須再加計
    該部分面積）等事實，業據原告提出占用土地現場照片、確
    認書、土地登記第二類謄本、地價第二類謄本及臺南縣佳里
    地政事務所網路申領異動清冊各1件為證，並經本院於94年1
    1月30日會同臺南縣佳里地政事務所測量人員履勘現場屬實
    ，製有勘驗筆錄、現場圖及土地複丈成果圖附卷可稽，復為
    被告所不爭執，堪信為真實。
四、被告雖拒絕返還系爭土地，並要求原告應給與適當之補償，
    並以前開情詞置辯。惟按以無權占有為原因，請求返還土地
    者，占有人對土地所有權存在之事實無爭執，而僅以非無權
    占有為抗辯者，土地所有權人對其土地被無權占有之事實無
    舉證責任，占有人自應就其取得占有係有正當權源之事實證
    明之（最高法院85年度台上字第1120號判決參照）。本件被
    告對於原告為系爭土地之管理機關乙節既不爭執，僅辯稱非
    無權占有系爭土地，原告如欲收回系爭土地應給予補償，則
    揆諸前開說明，被告自應就其占有之正當權源負舉證之責。
    然被告既未舉證證明有何占有系爭土地之合法權源，則被告
    要求原告應給予補償始得收回系爭土地即屬無據。是原告國
    立台南大學本於所有權之作用，請求被告拆除如附圖所示之
    魚塭、貨櫃屋、鐵、木造平房等地上物，並返還占用之土地
    ，為有理由，應予准許。
五、次按無法律上之原因而受利益，致他人受有損害者，應返還
    其利益，民法第179條定有明文。 而無權占有他人之土地，
    可能獲得相當租金之利益，為社會通常之觀念，最高法院61
    年台上字第1695號著有判例可參。又依國有非公用不動產租
    賃作業程序第52條之規定，國有基地出租，除另有規定外，
    年租金為當期土地申報地價總額乘以百分5。準此，原告台
    南縣政府請求依系爭土地申報地價年息百分之5，計收相當
    於租金之不當得利損害額，即屬有據。查被告占用系爭土地
    之面積共為21866.57平方公尺，而系爭土地89年7月迄93年1
    月之申報地價均為每平方公尺為83元等情，有複丈成果圖及
    原告提出之地價第二類謄本各1紙在卷足參。從而，原告台
    南縣政府請求被告給付94年6月1日起訴時起回溯5年內相當
    於租金之不當得利之賠償金合計453,731元（計算式：21866
    .57 ×83×0.05×5＝453,731，元以下四捨五入）及自起訴
    狀繕本送達被告之翌日即94年6月15日起至清償日止，按年
    息百分之5計算之遲延利息，為有理由，應予准許。
六、綜上所述，被告既無占用系爭土地之正當權源，則原告國立
    台南大學本於管理機關之地位，依民法第767條物上請求權
    之法律關係，請求被告應將土地上如附圖所示占用部分之魚
    塭、貨櫃屋、鐵、木造平房等地上物拆除，將土地返還原告
    國立台南大學，即屬有據，應予准許。又被告無權占用系爭
    土地，獲有相當於租金之不當得利，原告台南縣政府依不當
    得利之法律關係，請求被告給付自94年6月1日起訴時起回溯
    5年內如主文所示之損害金，及自起訴狀繕本送達翌日即94
    年6月15日起至清償日止，按週年利率百分之5計算之法定遲
    延利息，亦有理由，應一併准許。
七、據上論結，本件原告之訴為有理由，依民事訴訟法第78條，
    判決如主文。
中    華    民    國    95    年    1     月    27    日
                 民事第五庭  法  官  孫淑玉
以上為正本係照原本作成。
如對本判決上訴，須於判決送達後20 日內向本院提出上訴狀（須
附繕本）。
中    華    民    國    95    年    1     月    27    日
                             書記官  凌昇裕


司法院資訊處製作；財團法人民間司法改革基金會備份。
